【裁判字號】    92,訴,2758
【裁判日期】    921128
【裁判案由】    給付工程款
【裁判全文】
臺灣臺北地方法院民事判決                        九十二年度訴字第二七五八號
    原      告  德寶營造股份有限公司
    法定代理人  丙○○
    訴訟代理人  劉秉鈞律師
    複 代理 人  顏維助律師
    被      告  台北市停車管理處
    法定代理人  戊○○
    訴訟代理人  陳雅惠律師
右當事人間請求給付工程款事件，本院於民國九十二年十一月十二日言詞辯論終結，
判決如下：
    主  文
被告應給付原告新台幣壹佰肆拾陸萬壹仟陸佰玖拾肆元及自民國九十一年十月十九日
起至清償日止，按週年利率百分之五計算之利息。
原告其餘之訴駁回。
訴訟費用由被告負擔三分之二，餘由原告負擔。
本判決原告勝訴部分，於原告以新台幣肆拾玖萬元為被告供擔保後，得假執行，但被
告如以新台幣壹佰肆拾陸萬壹仟陸佰玖拾肆元為原告預供擔保，得免為假執行。
原告其餘假執行之聲請駁回。
    事  實
甲、原告方面：
  一聲明：
    (一)被告應給付原告新台幣（下同）二百一十九萬二千五百四十元及自民國九十一
      年十月十八日起至清償之日止，按週年利率百分之五計算之利息，暨前開利息
      按百分之五計算之營業稅。
    (二)願供擔保請准宣告假執行。
  二陳述：
    (一)原告與被告於八十八年十一月三十日就被告主管之「台北市中山十四、十五號
      公園附建地下停車場（建築工程部分）」（下稱系爭工程），訂立工程採購合
      約（下稱系爭合約）。依系爭合約第六條約定：「本工程支付之工程款，除另
      有規定外，依下列約定，由乙方（即被告）按期以估驗表申請甲方（即原告）
      估驗計價，經甲方核實後五日內給付之」。原告施作系爭工程之模板工項（下
      稱系爭模板工項）完成後，被告已依約給付原告上開模板工項之所有款項二百
      一十九萬二千五百四十元，嗣因審計部台北審計處於九十一年三月一日至現場
      查核後，被告始以原告施作系爭模板工項所使用之乙種清水模板及丙種普通模
      板板料厚度均未達十八公釐為由，逕自原告應領系爭工程之其他工項工程款扣
      回上開模板工項款項。惟原告施作系爭模板工項，完全依照被告核准之施工計
      畫執行，而該施工計畫載明模板厚度為十五公釐，故被告之扣款顯無理由。案
      經原告於九十一年十月十一日向台北市政府採購申訴審議委員會聲請調解，被
      告於九十一年十月十八日收受原告之調解聲請書，惟調解不成立。又依財政部
      七十五年五月三十日台稅二發第0000000號及七十三年八月十五日台財
      稅第三一六二０號函釋，買方遲延付款而加收之利息，係屬銷售範圍，出賣人
      應於加收利息時開立統一發票課徵營業稅。為此訴請被告給付二百一十九萬二
      千五百四十元及自九十一年十月十八日起至清償之日止，按週年利率百分之五
      計算之利息，暨前開利息按百分之五計算之營業稅。
    (二)被告以原告施作模板未達十八公釐，只有十五公釐而予以扣款，並無理由：
      1.原告施作系爭工程所使用之模板均符合合約約定：
        (1)丙種普通模板：
          原告施作系爭工程之樓梯間、花台、牆、柱、服務中心等直的部分（總
            數量四萬六千四百四十四平方公尺），係使用丙種普通模板，厚度均為
            十八公釐，業據證人乙○○及丁○○建築師證明屬實，是該等部分均符
            合約規範之要求。而依被告於九十二年一月十七日召開之工程協調會記
            錄及丁○○建築師事務所函所載，施作系爭工程之車道屏及服務中心所
            使用之丙種模板為十八公釐；又被告所核准之施工計畫書第四章模板工
            程施工計畫第十九頁所載「1.5cm夾板」為乙種清水模板，並非丙種模
            板，亦經證人乙○○、丁○○、甲○○證述明確；參諸被告於系爭工程
            施工中全程監造，均未表示丙種模板厚度有所不足，仍給付上開模板工
            項之全部工程款等情，足證原告施作系工程所使用之丙種模板厚度均為
            十八公釐。
          再依審計部台北審計處九十一年三月一日至現場查核記錄單所載：「三
            使用模板材厚度（夾板）一．五公分．．．另夾板厚度一．五公分與合
            約單價分析表一．八公分不符」，亦僅認乙種清水模板（即夾板）厚度
            為一．五公分，顯見丙種模板厚度並無不符合約之處，則被告未經查證
            即認原告所使用之丙種模板與乙種清水模板均未達十八公釐，自屬無據
            。
        (2)乙種清水模板：
          原告施作系爭工程之樓板等橫的部分（總數量三萬三千八百三十一平方
            公尺），係使用乙種清水模板，厚度為十五公釐。而兩造所簽訂之工程
            採購合約「混凝土及鋼筋混凝土」第十七點約定、「清水混凝土模板工
            程」第一之1.之Ｃ尺寸約定及單價分析表固載明系爭工程之模板板料厚
            度為十八公釐，惟原告施作系爭模板工項時，完全依照被告核准之系爭
            工程結構體施工計畫書執行，而系爭模板工項之施工計畫書詳圖已明確
            記載乙種清水模板（即夾板）板料十八公釐變更採用厚度為十五公釐（
            一．五公分夾板），既經被告同意備查，施工過程中被告亦全程監造，
            均未表示異議或阻止，甚於每月查證無誤後均同意原告之請款計價給付
            模板工項全部工程款，是雙方就系爭結構體施工計畫書所載模板工項之
            施作方式及所採用之施工工具已有合意，自應以該計畫書為本件施工依
            據。
          另依證人乙○○所證，本件施工計畫書是原告提出，其中關於模板厚度
            是經過原告應力分析計算後認為安全之數值。而依兩造合意之模板施工
            計畫，整體模板支撐應力於施工前重新應力分析（修正之應力分析計算
            並呈交給當時之被告工務所人員），並檢核撓度δ值同時縮小格柵間距
            ，增加格柵密度，於施工計劃書中均已計算表達，並改用品質較優之鋼
            管支撐施工，其計算結果安全無虞，且工程施工過程當中未曾因板料厚
            度由十八公釐變更為十五公釐而造成工安事故或因而降低工程品質。
      2.系爭合約第二十一條第二項所約定之「工料不合規定」，應指完工後結構體
        及其相關設備與合約規定不符之處理方式，對於工程完工後即拆除樑底模板
        之臨時性工程，並不適用。縱認系爭模板厚度板料厚度有不足十八公釐之情
        形，因模板性質上僅係施工工具，而非定作物本身，非屬系爭工程採購合約
        第二十一條第二項約定之工料，被告辯稱依該條扣罰，亦不符合約約定意旨
        。
      3.縱認系爭模板係屬合約第二十一條第二項所約定之「工料」，被告計算之工
        料差額亦非合理，茲析述如後：
        (1)系爭工程於八十八年十一月間得標，依台灣經濟研究院「營建物價」刊物
          八十八年十一月市調資料，乙種清水模板三尺×六尺十五公釐每片四百一
          十三元，十八公釐每片四百四十元，依合約（來）價轉換次數，十五公釐
          乙種清水模板每平方公尺三十三．一三元，十八公釐乙種清水模板每平方
          公尺三十五．五四元，價差為二．四一元，經計算工料差額之六倍違約金
          應為四十八萬九千一百九十八元｛（35.54/m2-33.13 /m2）×33831m2 ×
          6=489198元｝。被告未依系爭合約約定「工料差價」，率以單價分析表所
          載乙種清水模板及丙種模板之複價及尺寸計算違約金，有違合約約定。
        (2)又因系爭工程格柵間距縮減、密度增加，原告將原合約木支撐改為安全性
          較佳的鋼管支撐，安全性均優於合約規範要求，原告使用乙種清水模板十
          五公釐之每平方公尺整體成本亦較原合約十八公釐單價高出八十四．三七
          元，經計算使用乙種清水模板之整體成本為二百八十五萬四千三百二十一
          ．四七元，遠高於前述模板厚度價差四十八萬九千一百九十八元，是原告
            就系爭工程模板並無節省成本之情事。
      4.又系爭合約第二十一條第二項係損害賠償總額預定性質之違約金，依民法第
        二百五十二條規定得予酌減。系爭工項為臨時性工程，施工過程中未曾因板
        料厚度由十八公釐變更為十五公釐而造成工安事故或因而降低工程品質，被
        告毫無實質損失之可言，爰請鈞院依職權酌減至「零」。
    (三)原告請求被告就遲延利息部分被告應給付百分之五之營業稅，洵屬有據：
      1.原告依系爭合約請求被告給付二百一十九萬二千五百四十元之工程款，惟因
        被告遲延給付上開工程款，依法應賠償原告所受週年利率百分之五之遲延利
        息損害，而依財政部七十五年五月三十日台稅二發第0000000號及七
        十三年八月十五日台財稅第三一六二０號函釋，買方遲延付款而加收之利息
        ，係屬銷售範圍，出賣人應於加收利息時開立統一發票課徵營業稅，本屬原
        告之遲延利息依法須課徵百分之五之營業稅，原告自受有損害且屬可歸責於
        被告之事由所致，原告得依民法第二百三十一條第一項規定，請求被告賠償
        上開遲延利息按百分之五計算之營業稅之損害。
      2.上開遲延利息按百分之五計算之營業稅之損害，因被告未給付工程款致無法
        計算其金額，於確定遲延利息後，即可按百分之五計算應繳納之營業稅，基
        於紛紛解決一次性，實有預為請求之必要，自有民事訴訟法第二百四十六條
        規定之適用。
      3.若認上開遲延利息按百分之五計算之營業稅損害非屬債務不履行，仍屬銷售
        範圍，自應為系爭合約約定給付之範圍，被告至少有從給付義務，原告亦得
        據以請求。
  三證據：提出工程採購合約、系爭工程結構體施工計畫書第四章「模板工程施工計
    畫」節本、台北市政府九十二年四月二十三日府工三字第０九一二五七八五００
    號函、被告就台北市政府採購申訴審議委員會「調九一０六九號」案件提呈之陳
    述意見書、審計部台北審計處九十一年三月一日查核記錄單、被告九十二年一月
    十七日召開之工程協調會記錄、被告九十年六月四日北市停二字第九０六二一０
    二八００號函、行政院公共工程委員會所頒「調八八０九四」、「調八八０四四
    號」號調解案例要旨、營建物料期刊及工料分析明細表、丁○○建築師事務所函
    為證，並聲請訊問證人乙○○、丁○○、甲○○。
乙、被告方面：
  一聲明：
    (一)駁回原告之訴及假執行之聲請。
    (二)如受不利判決，願供擔保請准免為假執行。
  二陳述：
    (一)依系爭合約「混凝土及鋼筋混凝土」第十七點、系爭合約「清水混凝土模板工
      程」第一之1.之Ｃ尺寸約定及系爭合約單價分析表Ａ－項乙種清水模板、Ａ
      －項丙種模板之約定，系爭模板工項之板料厚度至少十八公釐以上。故本件
      原告施工時所使用之模板，無論是乙種清水模板或丙種模板，其厚度依約均不
      得少於十八公釐，且而系爭合約單價分析表內編列之模板經費乃板料之費用並
      非夾板之費用，因此原告不應使用夾板施工。詎原告未經被告同意，竟自行以
      厚度十五公釐之夾板施作系爭工程，其施工使用之模板厚度不足且材料不符，
      業經審計部台北審計處於九十一年三月一日至工程現場查核，並於九十一年四
      月二十三日發函確認查核結果屬實。
    (二)如前所述原告使用模板材料尺寸與規定不符，被告乃依系爭合約第二十一條第
      二項約定，認應以扣款方式處理，而系爭地下停車場工程原告施工所使用不合
      格乙種清水模板之總數量為三萬三千八百三十一平方公尺，不合格丙種模板之
      總數量為四萬六千四百四十四平方公尺，而一平方公尺之乙種清水模板板料價
      格為三十五．五四元，丙種模板板料價格為二十一．三二元，按合約單價比例
      或工料差額之六倍計算處罰違約金，應扣款金額為二百一十九萬二千五百四十
      元（35.54×33831×6× (18-15) /18= 0000000；21.32元×46444×6× (18-
      15)/18=990186元；0000000+990186= 0000000）。
    (三)第查，本件原告未依照系爭合約「台北市政府所屬各機關工程施工驗收作業程
      序」第十七點約定擅自將模板厚度減為十五公釐，且就其施工計畫之內容與工
      程合約之約定內容有不符之處，竟不事先聲明，即自行在其結構體施工計畫書
      第十九頁之模板各項材料示意圖上，將模板厚度由十八公釐改為十五公釐並進
      行施工，依系爭合約「工程施工說明書總則」第九點之約定，即使其施工計畫
      經工程司核准，原告仍應對該施工行為負責，故本件被告依約有權扣款。
    (四)審計部於九十一年三月一日至工程現場查核後結果，已表明系爭工程使用之模
      板板材厚度依據建築工程合約單價分析表Ａ－項、Ａ－項及施工規範清水
      混凝土模板工程第一之1.之Ｃ尺寸約定，暨結構體施工計畫書模板支撐設計，
      應不得小於十八公釐。而前述Ａ－項即乙種清水模板，Ａ－項則為丙種模
      板，足證無論原告所提出之結構體施工計畫第十九頁所載之一．五公分夾板是
      否乙種清水模板，原告實際施工時所使用之乙種清水模板和丙種模板其厚度均
      不足十八公釐。原告謂結構體施工計畫第十九頁所載之一．五公分夾板為乙種
      清水模板，審計部台北審計處至現場查核時亦係針對夾板即乙種清水模板提出
      意見，顯見丙種模板之厚度並無不符云云，不足採信。
    (五)被告據以計算扣處六倍罰款之金額者乃「Ａ、土木結構工程」項下「、乙
      種清水模板及、丙種模板」之板料合約單價比例或工料差額，此部分並不包
      含車道屏工項及公園服務中心工程施作所使用之丙種模板，系爭工程車道屏工
      項「Ｃ、假設工程」項下「十七車道屏」項目所使用之丙種模板經費，被告另
      於「假設工程Ｃ－十七」項下編列，此部分被告並未扣罰。又系爭工程於施工
      中曾經變更設計，追加Ｄ項之公園服務中心工程，有關該部分所使用丙種模板
      之數量和經費，另行編列於Ｄ項工程內並無厚度不足之情況，被告亦未予扣罰
      。此與編列於Ａ項土木結構工程內之Ａ－項丙種模板及編列於Ｃ項假設工程
      內之Ｃ－十七車道屏工項所使用丙種模板，其數量和經費均為分開計算和編列
      ，不能混為一談。被告僅就用於系爭地下停車場編列於Ａ項土木結構工程內之
      Ａ－項丙種模板厚度不足十八公釐、數量四萬六千四百四十四平方公尺依約
      予以扣款。至於前述Ｄ項工程及Ｃ項假設工程所使用之丙種模板，並未有厚度
      不足十八公釐之情況，故被告並未扣款。
    (六)系爭合約之「混凝土及鋼筋混凝土」第十七點、「清水混凝土模板工程」之一
      之1.之Ｃ尺寸約、合約單價分析表Ａ－項、Ａ－項及結構體施工計畫第十
      九頁之模板各項材料示意圖等內容，均已指明模板為施工材料（工料），並非
      原告所稱之施工工具，此亦經證人丁○○證明屬實。且系爭合約第二十一條第
      二項並未明定不適用於臨時性或假設性工程，故本件應有適用。至於原告所舉
      之行政院公共工程委員會「調八八０九四」及「調八八０四四」案例，與本件
      並不相同，並無適用於本件之餘地。
    (七)本件原告主張應以台灣經濟研究院「營建物價」刊物八十八年十一月市調資料
      所提供之清水模板參考價格，作為計算系爭違約金之標準。惟系爭合約並未約
      定兩造應以台灣經濟研究院「營建物價」刊物八十八年十一月市調資料所提供
      之清水模板參考價格，作為計算系爭違約金之依據，況原告並非使用該「營建
      物價」刊物所載之清水模板（紅膠夾板）施作系爭工程，且該市調資料所提供
      之模板參考價格乃夾板之價格並非板料之價格，又僅是參考價格，既非原告進
      貨之模板實際價格，更非系爭合約所定之模板板料價格，故原告以營建物價刊
      物市調資料所提供之清水模板參考價格，作為計算系爭違約金之依據，不足採
      信。
    (八)被告依系爭合約第六條按期給付系爭模板工程款，但因原告施作系爭模板工項
      違反合約約定，經查證屬實，被告遂依系爭合約第二十一條第二項之約定，自
      系爭模板工程款之最後一次（即第六十二次）估驗計價款內扣下而未支付系爭
      二百一十九萬二千五百四十元款項，並非自其他工項工程款扣回，此有九十一
      年四月以後所辦理之模板工程款估驗計價情形可稽。
    (九)依系爭合約「台北市政府所屬各機關工程施工驗收作業程序」第十七點及系爭
      合約「工程施工說明書總則」第九點約定，原告倘欲將模板厚度由十八公釐改
      為十五公釐、將格柵間距縮減、增加格柵密度，或將原合約木支撐改為鋼管支
      撐等，均應依前揭相關約定取得被告同意後，始得施作工程，惟原告並未依此
      程序辦理，顯然違約。
    (十)系爭合約第二十一條第二項規定係屬懲罰性違約金，且扣處六倍罰款之約定，
      係為警示與預防原告施作工程時偷工減料，具有強制原告履約之功能，並非損
      害賠償之替代，且系爭條款亦已限定該違約金之金額最高不得超過合約材料費
      ，故其金額並無過高，不應酌減。
    (十一)民法第一百二十九條第二項第二款所定之「聲請調解」與「起訴」有同一效力
      者，乃指與「消滅時效中斷」有同一之效力，並非指其就遲延利息期間計算之
      始點有同一效力。此外被告收受調解聲請書繕本送達之日期為九十一年十月十
      八日，其翌日為九十一年十月十九日，因此本件原告請求被告給付自九十一年
      十月十八日起計算之遲延利息，並無理由。
    (十二)末查被告因原告違約扣處違約金，並非債務不履行，原告請求被告給付遲延利
      息，本已無據。縱被告應給付原告遲延利息，原告必須繳納營業稅係因其獲有
      利息收入之利益，乃其依法應盡之納稅義務，並不因此而受有任何損害，被告
      亦無支付遲延利息營業稅之義務。又倘該遲延利息屬銷售範圍，則依營業稅法
      第二條應繳納該遲延利息按百分之五計算營業稅之納稅義務人為原告而非被告
      ，原告將其轉嫁予被告，並無依據。況系爭合約並未約定被告應為原告支付營
      業稅，因此本件原告請求被告給付遲延利息按百分之五計算之營業稅，顯無理
      由。
  三證據：提出工程合約「混凝土及鋼筋混凝土」第十七點條文、工程合約「清水混
    凝土模板工程」第一點條文、工程合約「單價分析」Ａ－項、Ａ－項內文、
    審計部台北審計處九十一年三月一日查核紀錄及審北處伍字第九一００八二七號
    函、工程採購合約書、工程合約「詳細表」第二頁、工程合約「台北市政府所屬
    各機關工程施工驗收作業程序」第十七點條文、工程合約「工程施工說明書總則
    」第九點條文、工程合約「詳細表」第一頁及第八頁、工程合約「單價分析」第
    Ｃ－十七項內文、整體施工計劃書第一二七頁、品質管制計劃書第一頁、變更設
    計詳細表、第五十二次、五十九次、六十次、六十一次、六十二次及六十三次之
    估驗詳細表、品質管制計劃書第七頁為證。
    理   由
一本件原告之法定代理人原為陳偉明，於九十二年六月十七月本院繫屬中變更為丙○
  ○，此有原告公司變更登記表在卷可稽，是原告依民事訴訟法第一百七十五條第一
  項規定聲明承受訴訟，經核尚無不合，合先敘明。
二原告起訴主張：原告與被告於八十八年十一月三十日就被告主管之「台北市中山十
  四、十五號公園附建地下停車場（建築工程部分）」（下稱系爭工程），訂立工程
  採購合約（下稱系爭合約），詎被告於原告申領工程款中，逕以系爭工程之模板工
  項原告施工時使用之模板厚度不足十八公釐為由，扣除二百一十九萬二千五百四十
  元。惟原告施作系爭模板工項，完全依照被告核准之施工計畫執行，而該施工計畫
  載明模板厚度為十五公釐，故被告之扣款顯無理由，案經原告於九十一年十月十一
  日向台北市政府採購申訴審議委員會聲請調解，被告於九十一年十月十八日收受原
  告之調解聲請書，惟調解不成立。又依財政部七十五年五月三十日台稅二發第00
  00000號及七十三年八月十五日台財稅第三一六二０號函釋，買方遲延付款而
  加收之利息，係屬銷售範圍，出賣人應於加收利息時開立統一發票課徵營業稅，使
  原告得請求之上開遲延利息須按百分之五課徵營業稅，原告因可歸責於被告之事由
  致受有損害，亦得依民法第二百三十一條第一項規定及系爭合約，請求被告賠償該
  營業稅之損失等情。為此訴請被告給付二百一十九萬二千五百四十元及自九十一年
  十月十八日起至清償之日止，按週年利率百分之五計算之利息，暨前開利息按百分
  之五計算之營業稅。
三被告則以：依系爭合約「混凝土及鋼筋混凝土」第十七點、「清水混凝土模板工程
  」第一之1.之Ｃ尺寸約定及單價分析表Ａ－、Ａ－項約定，系爭工程所使用之
  模板，無論是乙種清水模板或丙種模板，其厚度均不得小於十八公釐。詎原告未經
  被告同意，竟以厚度十五公釐之夾板施作系爭工程，業經審計部台北審計處於九十
  一年三月一日至工程現場查核，並於九十一年四月二十三日發函確認查核結果屬實
  ，其中不合格乙種清水模板之總數量為三萬三千八百三十一平方公尺，不合格丙種
  模板之總數量為四萬六千四百四十四平方公尺，而一平方公尺之乙種清水模板板料
  價格為三十五．五四元，丙種模板板料價格為二十一．三二元，被告依系爭合約第
  二十一條第二項約定，按工料差額之六倍處罰違約金，據此扣款二百一十九萬二千
  五百四十元，洵為有據。另原告未依系爭合約「台北市政府所屬各機關工程施工驗
  收作業程序」第十七點約定擅自將模板厚度減為十五公釐，且就其施工計畫之內容
  與工程合約之約定內容有不符之處，竟不事先聲明，即自行在其結構體施工計畫第
  十九頁之模板各項材料示意圖上將模板厚度由十八公釐改為十五公釐並進行施工，
  依系爭合約「工程施工說明書總則」第九點之約定，即使其施工計畫經工程司核准
  ，原告仍應對該施工行為負責，故本件被告依約有權扣款。又依系爭合約「混凝土
  及鋼筋混凝土」第十七點、「清水混凝土模板工程」之一之1.之Ｃ尺寸約定、合約
  單價分析表Ａ－項、Ａ－項及結構體施工計畫第十九頁之模板各項材料示意圖
  等內容，均已指明模板為施工材料（工料），並非原告所稱之施工工具，且系爭合
  約第二十一條第二項並未明定不適用於臨時性或假設性工程，故本件應有該條之適
  用。再者，系爭合約第二十一條第二項規定係屬懲罰性違約金，且扣處六倍罰款之
  約定，係為警示與預防原告施作工程時偷工減料，具有強制原告履約之功能，並無
  過高，原告主張應予酌減並無理由。且縱認被告有債務不履行應給付原告遲延利息
  ，原告因其獲有利息收入之利益而須依法繳納營業稅，並不因此而受有任何損害，
  被告亦無支付遲延利息營業稅之義務，倘該遲延利息屬銷售範圍，依營業稅法第二
  條按百分之五計算之營業稅其納稅義務人應為原告而非被告，而系爭合約並未約定
  被告應為原告支付營業稅，故原告請求被告給付遲延利息按百分之五計算之營業稅
  ，亦無足採等語，資為抗辯。
四查兩造於八十八年十一月三十日訂立系爭合約，由原告向被告承攬中山十四、十五
  號公園附建地下停車場建築工程部分，被告自應給付工程款中扣除地下停車場模板
  工項部分工程款二百一十九萬二千五百四十元未給付原告，其中乙種模板厚度為十
  五公釐，數量為三萬三千八百三十一平方公尺，另丙種模板數量為四萬六千四百四
  十四平方公尺。原告曾於九十一年十月十一日向台北市政府採購申訴審議委員會聲
  請調解，被告於九十一年十月十八日收受原告之調解聲請書，惟調解不成立之事實
  ，為兩造所不爭執，復經原告提出工程採購合約、台北市政府九十二年四月二十三
  日府工三字第０九一二五七八五００號函為證，堪信為真實。
五原告主張伊公司施作系爭工程所使用之模板不論丙種模板或乙種清水模板，均符合
  合約約定，被告以原告施作模板未達十八公釐而予以扣款，並無理由。被告則辯稱
  ：依系爭合約約定，原告施作系爭工程所使用之模板，其厚度不得小於十八公釐，
  惟原告未經其同意即以厚度十五公釐之夾板施作系爭工程，被告依系爭合約第二十
  一條第二項約定，按工料差額之六倍處罰違約金，據此扣款二百一十九萬二千五百
  四十元洵屬有據。則本件兩造爭執之點首在被告以原告原告施作模板未達十八公釐
  ，只有十五公釐而予扣款，有無理由？經查：
  (一)關於原告施作之模板厚度依約應為十八公釐或十五公釐之爭點：
    1.系爭合約「混凝土及鋼筋混凝土」第十七點模型板約定：「模板所用之木材種
      類、品等、厚度及使用次數除本工程設計圖說另有規定者外，普通木材須經單
      面鉋光，其木板厚度不得小於一．八公分。如使用防水夾板，除特別指定規格
      者外，經主管工程司核可者方准使用」（見本院卷第四三頁）。又系爭合約「
      清水混凝土模板工程」第一點材料約定：「1.木料。．．Ｃ、尺寸：．．模板
      毛料厚度，用於樑底者十八公釐，一般用者使用七層防水夾板或格板均不得小
      於十八公釐」。再者，系爭合約單價分析表亦明定，Ａ－項乙種清水模板之
      板料厚度至少十八公釐以上，Ａ－項丙種模板之板料厚度至少十八公釐以上
      。足認系爭工程所使用之乙種清水模板及丙種模板，其厚度均不得少於十八公
      釐。
    2.原告雖陳稱系爭工項之施工計畫書中有關模板施工計劃乙種清水模板（即夾板
      ）板料十八公釐變更採用厚度為十五公釐（一．五公分夾板），已於施工計劃
      書詳圖明確標示及計算（見本院卷第二六頁），且經被告同意備查，於施工過
      程中被告亦全程監造而無異議，可見兩造已有合意，原告係依照施工計畫書施
      作，並無違約情事云云。然被告否認曾與原告合意變更模板厚度為十五公釐，
      原告未依照系爭合約附件「台北市政府所屬各機關工程施工驗收作業程序」第
      十七點規定程序辦理變更即進行施工，依系爭合約「工程施工說明書總則」第
      九點約定，即使其施工計畫經工程司核准，原告仍應對該施工行為負責。查依
      系爭合約附件之「台北市政府所屬各機關工程施工驗收作業程序」第十七點約
      定：「合約內所列之材料或產品，如有因合約原標示之廠牌或型號不再製造或
      供應，因不可抗力原因必須更換較合約原標示者更優或對機關更有利者，廠商
      得申請變更設計，並依下列規定程序辦理：(1)廠商應以書面敘明理由，並檢附
      原合約所列之材料或產品與替代品之規格、功能、效益及價格比較表送請機關
      審定。(2)機關應由監造單位會同設計單位審查，將結果簽報機關首長核定，於
      受理申請後三十天內完成審查作業，廠商陳述理由如經查屬實，且所提替代品
      之規格、功能、效益不低於合約之約定，如廠商並未據以要求增加金額者，應
      以書面通知廠商同意辦理。(3)廠商所提替代品雖其品質優於原設計者，其價格
      如低於合約原列金額，仍應依第二十一點變更設計新增單價之議價程序規定辦
      理．．．」，則原告如欲變更原告合約約定之模板材料及厚度，自應依上開規
      定辦理，惟原告僅在結構體施工計畫書中模板工程施工計劃之模板各項材料示
      意圖，將原約定厚度至少一．八公分之模板板料，記載為一．五公分之夾板，
      並未依前述程序辦理變更設計，與前述合約約定已有不符。且該各項材料示意
      圖上標示有各項材料之尺寸，記載之字體又十分細小，如原告未事先聲明，實
      不易發現有該項變更，是尚難以該施工計畫書曾經被告簽核，即認原告可不依
      契約約定之程序辦理，而謂兩造已有變更設計之合意。準此，被告辯稱系爭工
      程原告所使用之乙種清水模板及丙種模板，其厚度均不得少於十八公釐，應為
      可信，原告主張被告已同意乙種清水模板變更為厚度一．五公分之夾板，要無
      足取。
  (二)關於原告施作之丙種模板厚度是否不足十八公釐之爭點：
    1.原告並不否認其施作之乙種清水模板厚度為十五公釐已如前述，惟主張其就系
      爭工程施作之丙種清水模板厚度均達十八公釐，被告以原告施作之丙種清水模
      板厚度亦有不足十八公釐而予扣款，並無理由。被告則辯稱其扣款部分乃「Ａ
      、土木結構工程」項下「乙種清水模板及丙種模板」，並不包含車道屏工
      項及追加公園服務中心工程所使用厚度符合十八公釐厚度之丙種模板。經查，
      審計部台北審計處於九十一年三月一日至系爭中山十四、十五號公園附建地下
      停車場工程現場抽核結果，已表明使用模板板材（夾板）厚度為一．五公分，
      與合約單價分析表一．八公分不符。其後該處更以九十一年四月二十三日審北
      處伍字第九一００八二七號函附審核通知，對被告表示系爭工程使用之模板厚
      度依據建築工程合約單價分析表Ａ－項、Ａ－項及施工規範清水混凝土模
      板工程第一之1.之Ｃ尺寸約定，及結構體施工計畫書模板支撐設計，應不得小
      於十八公釐，經抽核實做模板厚度均僅十五公釐，與合約規範及單價分析均不
      相符，有抽核紀錄及上揭函文附卷可稽（見本院卷第四七至五十頁）。而依系
      爭工程建築工程合約單價分析表所載，Ａ－項係乙種清水模板，Ａ－項則
      為丙種模板（見本院卷第四五頁），足認原告施作之Ａ－項丙種模板確有厚
      度不足之情形。
    2.原告雖另舉證人即原告工地主任乙○○及監造人丁○○建築師之證詞為證，然
      查，依證人乙○○證稱：丙種清水模板係使用在停車場牆面、花台、車道牆面
      樑柱（車道指地下停車場本身不同樓層相通之車道）及公園服務中心追加之模
      板工程，厚度為一．八公分（見本院卷第一六四頁），及證人丁○○所證：伊
      於九十一年三月進場監造前，模板幾乎已組完，部分已拆除，伊進場後所組丙
      種模板為一．八公分，至於伊進場前施作者或已拆除部分，伊未測量厚度，伊
      進場後施作丙種模板部分係指公園活動中心及車道屏部分各語（見本院卷第一
      六七至一六九頁）。二者均證稱使用丙種模板厚度為一．八公分之之工程為車
      道屏及公園服務中心追加工程部分，而系爭工程車道屏工項所使用丙種模板係
      列在「Ｃ、假設工程」項下「十七車道屏」項目，使用數量為０．五平方公尺
      、單價每平方公尺二百五十六元，又系爭工程追加公園服務中心工程，其丙種
      模板係另行編在Ｄ項工程內，使用數量為五百八十二．一六平方公尺、單價每
      平方公尺二百五十六元，此部分厚度並無不符，被告並未對原告扣罰，業據被
      告提出工程合約「單價分析」第Ｃ－十七項內文及變更設計詳細表為證。本件
      被告既辯稱原告施作丙種模板厚度不足而予扣款者係屬Ａ－項部分，前述Ｃ
      項車道屏工程及Ｄ項公園服務中心追加工程部分即與本件請求無關，原告以Ｃ
      項車道屏工程及Ｄ項公園服務中心追加工程部分丙種模板厚度為十八公釐，而
      謂系爭工程所使用之丙種模板厚度並無不足，顯有誤會。又證人乙○○雖證稱
      停車場牆面及花台所使用之丙種模板厚度亦為十八公釐，惟其所證與前開審計
      部台北審計處抽核結果不符，且其身為原告工地主任，所證難免對原告有所迴
      護，所證尚難遽信。從而，原告主張所施作之丙種模板厚度均達十八公釐，為
      無足採，被告辯稱就系爭工程之停車場部分原告所施作之丙種模板厚度僅十五
      公釐，應屬有據。
  (三)關於被告得否依系爭合約第二十一條第二項對原告扣罰違約金之爭點：
    被告辯稱因原告施作之乙種清水模板及丙種模板厚度僅十五公釐，不足十八公釐
    ，依系爭合約第二十一條第二項得按工料差額六倍罰違約金。原告則陳稱該條所
    謂工料不合規定，應指完工後結構體及其相關設備與合約規定不符，模板為臨時
    性工程於完工後即行拆除，該條並不適用。查系爭模板工項係為完成主結構工程
    之假設性、臨時性工程，於完工後即行拆除乙節，為兩造所不爭執。依系爭合約
    第二十一條第二項約定：「工程於施工中或驗收時．．．如發現乙方（即原告）
    使用之材料與規定不符．．．如不妨礙安全、美觀及使用需求，經甲方（即被告
    ）檢討可不必拆換或拆換確有困難，而以扣款方式處理時，除另有特別約定外，
    應於尺寸不合規定時，按合約單價比例，或於工料不合規定時，按工料差額之『
    六倍』處罰違約金，直至合約材料費扣完為止．．」之內容，並未限制所謂工料
    不包括模板等假設性、臨時性工程。且依系爭合約中「混凝土及鋼筋混凝土」第
    十七點、「清水混凝土模板工程」第一之1.之Ｃ項尺寸約定及單價分析表Ａ－
    項、Ａ－項暨結構體施工計畫第十九頁之模板各項材料示意圖之內容，均已載
    明模板為施工材料（工料），證人丁○○亦證稱模板是屬材料，應算工料甚明（
    見本院卷第一七０頁）。綜上堪認模板厚度如有不足，應有系爭合約第二十一條
    第二項之適用，被告所辯洵為可採，原告之主張尚乏依據。
  (四)關於被告主張依系爭合約第二十一條第一項扣罰之違約金金額有無理由之爭點：
    1.被告辯稱原告施作厚度不符之乙種清水模板總數量為三萬三千八百三十一平方
      公尺，厚度不符之丙種模板總數量為四萬六千四百四十四平方公尺，一平方公
      尺之乙種清水模板板料價格為三十五．五四元，丙種模板板料價格為二十一．
      三二元，按合約單價比例或工料差額之六倍計算處罰違約金，應扣款金額為二
      百一十九萬二千五百四十元等語。原告則陳稱：系爭合約第二十一條第二項係
      損害賠償總額預定性質之違約金，系爭模板工項為臨時性工程，施工過程當中
      未曾因板料厚度不足而造成工安事故或降低工程品質，被告無實質損失之可言
      ，依民法第二百五十二條規定得予酌減至零。且依台灣經濟研究院「營建物價
      」刊物八十八年十一月市調資料，乙種清水模板三尺×六尺十五公釐每片四百
      一十三元，十八公釐每片四百四十元，依合約（來）價轉換次數，十五公釐乙
      種清水模板每平方公尺三十三．一三元，十八公釐乙種清水模板每平方公尺三
      十五．五四元，價差為二．四一元，經計算工料差額之六倍違約金應為四十八
      萬九千一百九十八元云云。
    2.按當事人得約定債務人不履行債務時，應支付違約金。違約金，除當事人另有
      訂定外，視為因不履行而生損害之賠償總額。又約定之違約金額過高者，法院
      得減至相當之數額。民法第二百五十條第一項、第二項前段、第二百五十二條
      分別定有明文。惟是否相當仍須依一般客觀事實、社會經濟狀況及當事人所受
      損害之情形，以為酌定標準，最高法院著有四十九年台上字第八０七號判例可
      資參照。又約定之違約金是否過高，雖應就債務人若能如期履行時，債權人可
      得享之一切利益為衡量核減之標準，惟此僅係強調不得以約定違約金額多寡作
      為認定是否過高之唯一憑據，債權人因債務人之違約所受之一切不利益均應歸
      由債務人負擔。尤以違約金係以強制債務之履行為目的時，實具有確保債權效
      力之強制罰性質者益然，蓋依契約關係，當事人本有依約履行之義務，此私法
      自治與契約自由原則之具體實現，否則當事人如可任意違背契約約定應負之義
      務，無疑將對債之履行造成阻力，而妨礙當事人間之意思活動，矧將一方之違
      約導致之不利益歸由他方分攤，難謂符合事理之平。經查，系爭模板工項為臨
      時性工程，並非永久之工程本體，施工過程中亦未發生因板料厚度不足而造成
      工安事故，或因而降低工程品質，此固為兩造所不爭執。惟系爭合約第二十一
      條第二項約定，具有警示及預防原告施作工程時偷工減料而強制原告履約之功
      能，且所謂違約金視為兩造損害賠償總額之預定，即非應以被告實際受損害之
      總額為唯一核定違約金之依據。本院審酌原告違約情形、社會經濟狀況、兩造
      之利益
      損害及前述一切情狀，認本件被告得依系爭合約第二十一條第二項約定得對原
      告扣罰之違約金以按合約單價比例或工料差額之二倍處罰違約金為適當。
    3.再依系爭工程單項分析表所載，Ａ－項乙種清水模板分為板料、支撐料、防
      水三夾板、技工、小工、鐵絲及鐵釘等、零星工料各項，Ａ－項丙種模板亦
      同，其中Ａ－項乙種清水模板板料單價為每平方公尺三十五．五四元（板料
      厚度至少十八公釐），Ａ－項丙種模板板料單價為每平方公尺二十一．三二
      元（板料厚度至少十八公釐）（見本院卷第四五、四六頁）。如前所述，本件
      系爭模板施作材料與合約約定不符者係屬板料部分，則計算工料差額扣罰違約
      金時，應以該板料之合約單價比例或工料差額部分為準。查系爭Ａ－項乙種
      清水模板板料不符合約約定厚度按合約單價比例計算結果，十八公釐與十五公
      釐板料總價差為二十萬零三百九十二元（35.54× (18-15) /18×
      33831=200392. 27，元以下四捨五入），系爭Ａ－項丙種模板板料不符合約
      約定厚度按合約單價比例計算結果，十八公釐與十五公釐板料總價差為一十六
      萬五千零三十一元（21.32×(18-15) /18×46444=165030.94）。原告雖提出
      營建物價刊物之市調資料所載清水模板及普通模板交易單價，換算本件乙種清
      水模板及丙種模板板料厚度不足之差額。然該營建物刊物提供者僅為參考價格
      ，且系爭合約既已明定應按「合約單價比例」或按工料差額處罰違約金，則無
      捨合約明定之單價分析表另採用營建物價刊物所載價格作為計算違約金依據之
      理，原告之主張為無可取。準此，本件被告得依系爭合約第二十一條第二項約
      定原告扣罰之違約金金額為七十三萬零八百四十六元（(200392+165031)×2=
      730846），超過部分之扣款則非有據。
    4.復按給付無確定期限者，債務人於債權人得請求給付時，經其催告而未為給付
      ，自受催告時起，負遲延責任。其經債權人起訴，或依督促程序送達支付命令
      ，或為其他相類之行為者，與催告有同一之效力，民法第二百二十九條第二項
      定有明文。又遲延之債務，以支付金錢為標的者，債權人得請求依法定利率計
      算之遲延利息，則為同法第二百三十三條第一項前段所明定。本件原告曾於九
      十一年十月十一日向台北市政府採購申訴審議委員會聲請調解，被告於九十一
      年十月十八日收受原告之調解聲請書等情，為兩造所是認，故本件原告對被告
      之工程款請求，依前揭說明，應於被告收受調解聲請書之翌日即九十一年十月
      十九日，被告始生遲延責任，原告請求自九十一年十月十八日起算之法定遲延
      利息，就超過部分，殊非所許。
六原告又主張因被告遲延給付上開工程款，依法應賠償原告所受週年利率百分之五之
  遲延利息損害，而因買方遲延付款而加收之利息，係屬銷售範圍，出賣人應於加收
  利息時開立統一發票課徵營業稅，致原告得請求之上開遲延利息須按百分之五計算
  課徵營業稅，原告自受有損害且屬可歸責於被告之事由所致，得依民法第二百三十
  一條第一項規定及系爭合約請求被告賠償該營業稅之損失云云。被告則辯以：被告
  係因原告違約扣處違約金，並非債務不履行，且縱被告應給付原告遲延利息，原告
  必須繳納營業稅係因其獲有利息收入之利益，乃其依法應盡之納稅義務，並不因此
  而受有任何損害，被告亦無支付遲延利息營業稅之義務等語。經查，系爭合約並無
  被告應負擔原告營業稅之約定，而依營業稅法第二條規定，銷售貨物或勞務之營業
  人為營業稅之納稅義務人，則如該遲延利息屬銷售範圍，依法應繳納該遲延利息按
  百分之五計算營業稅之納稅義務人應為原告而非被告。且原告如因被告應給付遲延
  利息而須繳納營業稅，亦係因其受有利息收入而依法應負擔繳納營業稅之義務，並
  非是被告給付遲延工程款所致之損害，原告請求就遲延利息部分被告應給付百分之
  五之營業稅，顯乏依據。
七縱上所述，被告辯稱依系爭合約約定，系爭工程之乙種清水模板及丙種模板厚度應
  為十八公釐，原告施作者為十五釐，被告得依系爭合約第二十一條第二項扣罰違約
  金為可採，本院依職權酌減為按合約單價比例或工料差額之二倍處罰違約金為適當
  ，被告扣罰超過該部分之違約金則非有據。從而，原告本於兩造間系爭合約請求被
  告給付二百一十九萬二千五百四十元及自九十一年十月十八日起至清償之日止，按
  週年利率百分之五計算之利息，暨前開利息按百分之五計算之營業稅，於一百四十
  六萬一千六百九十四元（0000000-000000=0000000）及自九十一年十月十九日起算
  之法定遲延利息範圍內，尚無不合，應予准許，超過部分則無理由，應予駁回。
八又本件事證已臻明確，兩造其餘攻擊防禦方法，於本判決結果不生影響，爰不一一
  論述，併此敘明。
九假執行之宣告：
  兩造陳明願供擔保，聲請宣告假執行或免為假執行，經核原告勝訴部分，合於法律
  規定，爰分別酌定相當之擔保金額宣告之；原告其餘假執行之聲請，因訴之駁回而
  失所依據，不予准許。
據上論結，原告之訴為有一部有理由，一部無理由，依民事訴訟法第七十九條、第三
百九十條第二項、第三百九十二條第二項，判決如主文。
中      華      民      國    九十二    年      十一    月    二十八    日
                                        民事第四庭法      官  劉又菁
右為正本係照原本作成
如對本判決上訴，須於判決送達後廿日內向本院提出上訴狀
中      華      民      國    九十二    年      十二    月    一        日
                                                  法院書記官  楊勝欽


司法院資訊處製作；財團法人民間司法改革基金會備份。
